ACORDAO-COMPLETO-2512605

ACÓRDÃO 18162/2021 ATA 38/2021 - PRIMEIRA CÂMARA

VISTOS, relatados e discutidos estes autos de tomada de contas especial instaurada pelo Ministério do Meio Ambiente (MMA) contra a Associação Riograndense de Pequenos Agricultores (Arpa) e seus ex-gestores, em razão da impugnação parcial de despesas do Convênio FNMA/MMA 66/2004, que tinha por objeto a implementação de um Centro de Biodiversidade no Assentamento São Francisco, em Tupanciretã/RS.
ACORDAM os Ministros do Tribunal de Contas da União, reunidos em sessão da 1ª Câmara, ante as razões expostas pelo relator, e com fundamento nos arts. 1º, inciso I; 12, § 3º; 16, inciso III, alínea "c" e §§ 2º e 3º; 17; 19; 23, inciso III; 26; e 28, inciso II, da Lei 8.443/1992 c/c os arts. 214, inciso III, alínea "a", e 217 do Regimento Interno, em: 
9.1. declarar a revelia da Associação Riograndense de Pequenos Agricultores (Arpa) , dando-se prosseguimento ao exame deste processo com base nos elementos nele contidos;
9.2. rejeitar as alegações de defesa apresentadas pelo ex-Coordenador-Geral Áurio Paulo Scherer;
9.3. julgar irregulares as contas da Associação Riograndense de Pequenos Agricultores e de Áurio Paulo Scherer, condenando-os ao recolhimento aos cofres do Fundo Nacional do Meio Ambiente das quantias a seguir especificadas, atualizadas monetariamente e acrescidas de juros de mora a partir das datas discriminadas até a data do pagamento:
9.3.1. débito de responsabilidade da Associação Riograndense de Pequenos Agricultores (Arpa) 
	Valor (R$) 
	Data
		Valor (R$) 
	Data

	2.133,80
	01/04/2005
		2.133,80
	03/11/2005

	2.133,80
	03/05/2005
		2.133,80
	30/11/2005

	2.133,80
	31/05/2005
		2.133,80
	02/01/2006

	2.133,80
	11/07/2005
		2.133,80
	31/01/2006

	2.133,80
	02/08/2005
		2.133,80
	02/03/2006

	2.133,80
	31/08/2005
		2.133,80
	31/03/2006

	2.133,80
	03/10/2005
			
9.3.2. débito de responsabilidade solidária da Associação Riograndense de Pequenos Agricultores (Arpa) e de Áurio Paulo Scherer:
	Valor (R$) 
	Data
		Valor (R$) 
	Data

	2.133,80
	28/04/2006
		2.133,80
	02/01/2007

	2.133,80
	01/06/2006
		2.133,80
	31/01/2007

	2.133,80
	30/06/2006
		2.133,80
	28/02/2007

	2.133,80
	01/08/2006
		1.533,80
	10/04/2007

	2.133,80
	01/09/2006
		1.533,80
	30/04/2007

	2.133,80
	02/10/2006
		5.000,00
	22/05/2007

	2.133,80
	01/11/2006
		1.533,80
	30/05/2007

	2.133,80
	01/12/2006
			
9.4. fixar prazo de 15 (quinze) dias, a contar das notificações, para comprovação, perante o Tribunal, do recolhimento da dívida acima imputada;
9.5. autorizar a cobrança judicial da dívida, caso não atendidas as notificações;
9.6. autorizar, caso venha a ser solicitado e se o processo não tiver sido remetido para cobrança judicial, o pagamento da dívida em até 36 (trinta em seis) parcelas mensais consecutivas, a primeira a ser paga no prazo acima fixado e as demais, a cada 30 (trinta) dias a contar da parcela anterior, com incidência, sobre cada valor mensal atualizado monetariamente, de juros de mora, na forma da legislação em vigor, e alertar ao responsável que a falta de comprovação do recolhimento de qualquer parcela importará no vencimento antecipado do saldo devedor;
9.7. encaminhar cópia desta decisão aos responsáveis, ao MMA e ao Procurador-Chefe da Procuradoria da República no Rio Grande do Sul, para as providências cabíveis, com a informação de que o inteiro teor deste acórdão e do relatório e do voto que o fundamentam está disponível no endereço eletrônico www.tcu.gov.br/acordaos.

Tomada de contas especial instaurada pelo Ministério do Meio Ambiente contra a Associação Riograndense de Pequenos Agricultores (Arpa) e seus ex-gestores, em razão da impugnação parcial de despesas de convênio que tinha por objeto a implementação de um centro de biodiversidade no Assentamento São Francisco, em Tupanciretã/RS.

Primeira Câmara

3. Responsáveis: Associação Riograndense de Pequenos Agricultores (03.210.596/0001-42), e Áurio Paulo Scherer (XXX.963.600-XX), ex-Coordenador-Geral

13.1. Ministros presentes: Benjamin Zymler (na Presidência) e Jorge Oliveira (Relator).
13.2. Ministro-Substituto convocado: André Luís de Carvalho.
13.3. Ministro-Substituto presente: Weder de Oliveira.

ACORDAO-COMPLETO-2520749

Acórdão 523/2022 - Primeira Câmara

JORGE OLIVEIRA

Trata-se de tomada de contas especial (TCE) instaurada pelo Ministério do Meio Ambiente (MMA) , originalmente contra a Associação Riograndense de Pequenos Agricultores (Arpa) e seus ex-dirigentes, Áurio Paulo Scherer e José Gilberto de Oliveira Tuhtenhagem (falecido) , em razão da impugnação parcial das despesas relativas ao Convênio FNMA/MMA 66/2004, que tinha por objeto implementar o Centro de Biodiversidade do Assentamento São Francisco, localizado no Município de Tupanciretã/RS. Em função do falecimento do segundo ex-gestor e do tempo decorrido desde os fatos em apuração, foi afastada, no âmbito desta Corte de Contas, a necessidade de citação de seu espólio.
	2. Transcrevo, a seguir, excertos da instrução, elaborada pela Secretaria de Controle Externo de TCE (SecexTCE) , que examinou a matéria:
	" (...) 
	2. O Convênio FNMA/MMA 66/2004 (Siafi 520760) foi firmado originalmente no valor de R$ 372.174,00, sendo à conta do concedente R$ 228.041,00, a ser transferido no exercício de 2004, e R$ 19.323,00, no exercício de 2005, cabendo ao convenente, a título de contrapartida, R$ 4.900,00, no exercício de 2004, R$ 65.260,00, no exercício de 2005, e R$ 54.650,00, no exercício de 2006, com vigência original estipulada, conforme cláusula quinta, a partir da data de publicação do extrato do convênio no DOU, ocorrida em 10/01/2005 e retificada em 18/01/2005 (peça 2, pp. 22-23) , até 30/11/2006, prorrogada para 28/02/2007 pelo 1º Termo Aditivo (peça 3, pp. 179-181) e para 30/05/2007 pelo 2º Termo Aditivo (peça 4, pp. 47-48) , com prazo previsto para a apresentação da prestação de contas, de acordo com o último aditivo, estipulado para 29/07/2007. Os recursos foram liberados por meio das seguintes ordens bancárias:
	Documento
	Emissão
	Valor (R$) 
	Localização

	2005OB990014
	20/01/2005
	114.020,50
	peça 2, p. 31

	2005OB900451
	30/12/2005
	114.020,50
	peça 2, p. 166

	2006OB900185
	19/12/2006
	19.323,00
	peça 3, p. 197

		Subtotal
	247.364,00
	
	3. Foram realizadas duas fiscalizações in loco no objeto pelo concedente, sendo a primeira no período de 01 a 02/12/2005, conforme Relatório de Monitoria Física 15/2005/GEPRO/FNMA, de 21/12/2005 (peça 2, pp. 207-210) , e a segunda fiscalização nos dias 26 a 28 de abril de 2007, conforme Relatório de Monitoria Física 35/2007/GEPRO/FNMA, de 21/05/2007 (peça 5, pp. 103-112) .
	4. Houve apresentação de prestações de contas parciais, tendo a primeira ocorrido em 24/10/2006 (peça 3, pp. 25-148) , abrangendo os pagamentos efetuados no período de 22/03/2005 a 30/11/2005; a segunda abrangendo os pagamentos efetuados no período de 01/01/2006 a 23/11/2006, juntadas à peça 3, pp. 200-203, e peça 4, pp. 3-27; e a terceira, por meio do Ofício 014/2007, de 31/07/2007 (peça 5, p. 117, e anexos pp. 118-171) . A prestação de contas final se deu por meio do Ofício 208/2007, de 27/09/2007, acompanhada dos documentos constantes da peça 5, pp. 175-202; peça 6, pp. 3-200; peça 7, pp. 3-202; peça 8, pp. 3-163) .
	5. Observou-se um intenso intercâmbio de expedientes entre concedente e convenente, visando corrigir e sanar impropriedades verificadas nas análises realizadas sobre as prestações de constas parciais e final, devidamente registradas nos pareceres e notas técnicas juntadas ao processo, a saber: Nota Técnica 34/2007/CORE/FNMA, de 23/02/2007 (peça 4, pp. 45-46) , e Ofício 338/2007 (peça 4, pp. 42-43) , tendo como resposta da Arpa o expediente datado de 06/03/2007 (peça 4, p. 64) , acompanhado dos documentos de peça 4, pp. 65-101; Ofício 665/2007 (peça 4, pp. 106-107) , reiterando a solicitação de esclarecimentos sobre a DPG, o qual foi atendido pelo expediente de 16/04/2007 (peça 4, pp. 117-201; e peça 5, pp. 3-90) ; Parecer Técnico 169/2007, de 05/11/2007 (peça 8, pp. 164-170) , e Ofício 2094/2007 (peça 8, p. 171) , reiterado em 08/02/2008 (peça 8, p. 176) , atendido pelo Ofício 4/2008, de 26/02/2008 (peça 8, p. 182, acompanhado dos anexos pp. 183-186) ; Parecer Financeiro 123/2008, de 14/10/2008 (peça 8, pp. 189-194) , e consequente Ofício 327/2009 (peça 8, pp. 199-201) , atendido pelo Ofício 10/2009, de 22/04/2009 (peça 8, p. 203, anexos pp. 204-214; e peça 9, pp. 3-77) . Por fim, o Parecer Técnico Complementar, de 13/04/2010, considerou atendidas as exigências contidas no Parecer Técnico 169/2007, concluindo pela aprovação da prestação sob os aspectos de desenvolvimento físico (peça 9, p. 79) .
	6. No entanto, por meio do Ofício 33321/DIAMB/SFC/CGU-PR, de 17/10/2008 (peça 9, p. 83) , a Controladoria-Geral da União (CGU) encaminhou a Nota Técnica 1941, de 15/10/2008 (peça 9, pp. 84-89) , na qual se noticia a ocorrência de irregularidades na execução do Convênio FNMA/MMA 66/2004 (Siafi 520760) , detalhadas no Relatório de Fiscalização 192689-CGU-RS, contendo recomendações ao Departamento de Fomento ao Desenvolvimento Sustentável (DFDS/MMA) de instauração de tomada de contas especial, em decorrência da alteração do objeto do convênio com desvio de finalidade, assim como transferência da execução do convênio para a Cooperativa de Prestação de Serviços de Assistência Técnica e Educação Rural Ltda. (Coopsat) .
	7. Assim, novas análises e esforços de correção de irregularidades verificadas na prestação de contas foram realizadas por meio dos seguintes documentos: Parecer Financeiro 82/2010, de 28/10/2010 (peça 9, pp.  99-104) ; Ofício 1288/2010, de 16/12/2010 (peça 9, pp. 111-112) ; tendo como resposta o Ofício Arpa 1/2011, de 16/02/2011 (peça 9, pp. 107-108) ; Nota Técnica 72, de 12/04/2012 (peça 9, pp. 148-149) ; Ofício 352 e 353/2012, de 16/04/2012 (peça 9, pp. 150-155) ; respondidos pelo Ofício s/n Arpa, de 15/05/2012 (peça 9, pp. 193-224) ; Nota Técnica 130/2012, de 19/06/2012 (peça 10, pp. 4-10) ; Ofícios 694 e 695/2012, de 20/06/2012 (peça 10, pp. 10-27) ; reiterados pelos Ofícios 59 e 60, de 04/02/2013 (peça 10, pp. 28-33) ; respondido pelo Ofício 2/2013/ARPA, de 18/01/2013 (peça 10, pp. 34-39, e anexos pp. 40-68) ; Ofício 171/2013, de 03/04/2013 (peça 10, pp. 73-79) ; e Ofício 679/2013, de 25/09/2013 (peça 10, pp. 87-89) ; respondidos pelo Ofício s/n Arpa, de 11/12/2013 (peça 10, pp. 102-107, e anexos pp. 108-154) ; Ofício 41/2014, de 21/01/2014 (peça 10, pp. 171-173) ; e Ofício 427/2014, de 25/06/2014 (peça 10, pp. 191- 192) ; respondidos pelo Ofício 28/ARPA/2014, de 06/08/2014 (peça 10, pp. 206-208) ; Ofício 584/2014, de 27/08/2014 (peça 10, pp. 212-213) ; respondido pelo Ofício 29/ARPA/2014, de 06/09/2014 (peça 10, p. 218 e anexos pp. 219-235; peça 11, pp. 4-6) ; e complementado pelo Ofício 32/ARPA/2014, de 15/12/2014 (peça 11, pp. 16-17, e anexos pp. 18-39) ; Nota Informativa 1/2015, de 28/01/2015 (peça 11, pp. 47-48) ; Ofício 3/ARPA/2015, de 05/02/2015 (peça 11, pp. 49-50) ; Nota Técnica 57, de 23/10/2015 (peça 11, pp. 53-56) ; Ofícios 405, 406, 407 e 408/2015, de 04/11/2015 (peça 11, pp. 61-77) .
	8. Diante do insucesso em obter solução conclusiva, por meio da Nota Técnica 8/2016 e Despacho 13/2016, ambos de 25/02/2016 (peça 11, pp. 98-105) , foi sugerida a instauração de tomada de contas especial, tendo sido recomendadas as correções prévias mencionadas na Nota Técnica 3/2016/DIAC/CGFC/SPOA/SECEX/MMA, de 30/03/2016 (peça 11, pp. 108-113) , atendidas pela Nota Técnica 16/2016, de 19/04/2016 (peça 11, pp. 114-116) . 
	9. Foram então expedidas as notificações objeto dos expedientes constantes da peça 11, pp. 122-158, e concluído o processo para instauração da tomada de contas especial, conforme Despacho 44/2016, de 28/07/2016 (peça 11, pp. 162-164) .
	10. Consta do Relatório de TCE 8/2016 (peça 11, pp. 205-219) , no quadro do item 53, a relação das notificações expedidas visando à regularização das contas e/ou ao ressarcimento do dano, e, no item 54, o resumo das análises sobre as manifestações apresentadas em resposta às referidas notificações, concluindo que o prejuízo importaria no valor apurado de R$ 139.235,60, imputando-se a responsabilidade a José Gilberto de Oliveira Tuhtenhagem, CPF XXX.591.760-XX, Coordenador-Geral da Arpa, no período de 31/05/2004 (peça 1, p. 67) a 15/04/2006 (peça 3, p. 168) , pelo valor de R$ 122.912,60, e a Áurio Paulo Scherer, CPF XXX.963.600-XX, Coordenador-Geral da Arpa, no período de 16/04/2006 até maio de 2010, pelo valor de R$ 16.323,00, ambos em solidariedade com a própria Associação Riograndense de Pequenos Agricultores (Arpa, CNPJ 03.210.596/000142) .
	11. O Relatório de Auditoria 265/2017 da Controladoria-Geral da União (peça 11, pp. 238-242) também chegou às mesmas conclusões. Após serem emitidos o Certificado de Auditoria e o Parecer do Dirigente de Controle Interno (peça 11, pp. 243-244) , bem como o Pronunciamento Ministerial (peça 11, p. 245) , o processo foi remetido a este Tribunal.
	12. Na instrução inicial (peça 17) , analisando-se os documentos nos autos e tendo-se verificado o registro de falecimento de José Gilberto de Oliveira Tuhtenhagem, CPF 255.591.76087, conforme dados estampados na peça 13, e também a indicação de Gustavo Vargas Tuhtenhagem, CPF 018.276.28073, como inventariante do espólio do falecido, referenciadas ao Tabelionato de Notas do Município de Encruzilhada do Sul/RS (peça 14) , concluiu-se pela necessidade de realização de diligências saneadoras aos cartórios indicados no Sisobi e no Censec (peças 15 e 16) , a fim de se obter a comprovação documental do fato.
	13. Em cumprimento ao pronunciamento da Secex-TCE (peça 19) , foi realizada diligência proposta na instrução inicial, por meio dos Ofícios 1383 e 1384/2018-TCU/Secex-TCE, ambos de 30/08/2018 (peças 20 e 21) . 
	14. Em resposta à diligência promovida por esta Secretaria, Maria de Lourdes Zafaneli Leão, Titular do Tabelionato e Registro Especial de Encruzilhada do Sul/RS, apresentou, tempestivamente, os seguintes elementos, informações e esclarecimentos, constantes do Ofício 19/2018 (peça 23, p. 3) :
	a) cópia da certidão do óbito de José Gilberto de Oliveira Tuhtenhagem, CPF 255.591.760/87, lavrada no Ofício de Registro Civil das Pessoas Naturais da 2ª Zona de Canoas/RS (peça 23, p. 4) ;
	b) informa que foi lavrada naquele tabelionato de notas a escritura pública de indicação de inventariante dos bens deixados por falecimento de José Gilberto de Oliveira Tuhtenhagem, sob o número 11.897, fl. 010, do Livro 82, de contratos, em 01/08/2017, conforme certidão que fez anexar, pela qual foi indicado inventariante Gustavo Vargas Tuhtenhagem, brasileiro, agricultor, solteiro, maior, portador da CNH 04367436182, emitida pelo Detran/RS, CPF 018.276.280/73, residente e domiciliado no município de Encruzilhada do Sul/RS, no lugar denominado "Dom Marcos", no primeiro distrito, telefone  (omissis)  (peça 23, pp. 5-6) ;
	c) informa, ainda, que os herdeiros desistiram de proceder ao inventário extrajudicial, em razão da existência de credores, motivo pelo qual, naquele tabelionato, não houve registro de instauração do inventário e nem registro da partilha, existindo tão somente a escritura de indicação de inventariante acima referida.
	15. Em instrução de peça 27, esta Secretaria entendeu que o débito configurado nos autos estaria inferior ao limite mínimo para instauração de processos de TCE, propondo então o arquivamento dos autos sem cancelamento do débito (peça 27) 
	16. O Ministério Público junto a este Tribunal, em parecer de peça 30, divergindo da unidade técnica, anotou a existência de outros débitos, que somados atingiriam o montante de R$ 133.343,24 em valores históricos, motivo pelo qual propôs fosse realizada a citação.
	17. A Relatora dos autos, Exma. Ministra Ana Arraes, em despacho de peça 31, determinou o retorno do processo a esta Secretaria para citação nos moldes propostos pelo MP/TCU.
	18. Assim, em nova instrução realizada por esta Secretaria (peça 32) , foi proposta a citação dos responsáveis na forma que se segue, o que foi autorizado pelas instâncias superiores desta Secex-TCE (peças 33/34) :
	Irregularidade 1: não execução da etapa 3.1 do plano de trabalho dentro do prazo de vigência do convênio, que previa a execução de obras de construção de silos e secador solar de grãos, no valor estimado de R$ 11.323,00, em razão de alteração da meta pactuada, com a anuência do MMA, em lugar da construção originalmente prevista de uma sede para o Centro de Referência em Biodiversidade do Assentamento São Francisco, localizado no Município de Tupanciretã/RS. 
	Responsáveis: Áurio Paulo Scherer, CPF 529.963.60087, Coordenador-Geral da ARPA no período de 16/04/2006 a maio de 2010, em solidariedade com a Associação Riograndense de Pequenos Agricultores, CNPJ 03.210.596/0001-42.
	Conduta: não comprovar a execução dos itens previstos no item 3.1 do plano de trabalho.
	Nexo de causalidade: a não execução física e financeira dos itens previstos no plano de trabalho resultou na presunção de dano ao erário.
	Culpabilidade: não há excludentes de ilicitude, de culpabilidade e de punibilidade; é razoável supor que o responsável tinha consciência da ilicitude de sua conduta; era exigível conduta diversa da praticada, qual seja executar e comprovar a execução integral do objeto conveniado.
	Normas infringidas: art. 70, parágrafo único, da Constituição Federal de 1988; art. 93 do Decreto-lei 200, de 25 de fevereiro de 1967; e art. 22 da Instrução Normativa-STN 1/1997.
	Débito:
	Valor (R$) 
	Data
		Valor (R$) 
	Data

	4.688,00
	23/05/2007
		759,00
	25/05/2007

	1.995,00
	23/05/2007
		1.500,00
	30/05/2007

	585,00
	25/05/2007
		1.500,00
	30/05/2007

	Irregularidade 2: superfaturamento na execução dos Contratos 1 e 2/2005 (peça 7, pp. 33-37 e pp. 38-42) , firmados com a Cooperativa de Prestação de Serviços e Assistência Técnica e Educação Rural Ltda. (Coopsat) , CNPJ 04.970.552/0001-83, com vigência a partir de 01/03/2005, consubstanciado na realização de pagamentos a maior, referentes a aluguel mensal de veículo e serviço técnico prestado por engenheiro agrônomo.
	Responsáveis: Áurio Paulo Scherer, CPF 529.963.60087, Coordenador-Geral da Arpa (somente os débitos a partir do dia 28/04/2006) , em solidariedade com a Associação Riograndense de Pequenos Agricultores, CNPJ 03.210.596/0001-42 (todo o período em que se observou tais pagamentos) .
	Conduta: realizar pagamento relativo a parcela do objeto do instrumento em questão maior que a efetivamente executada.
	Nexo de causalidade: a realização de pagamento relativo a parcela do objeto do instrumento em questão maior que a efetivamente executada resultou em prejuízo equivalente à diferença entre o valor pago e o valor correspondente à parcela executada.
	Culpabilidade: não há excludentes de ilicitude, de culpabilidade e de punibilidade; é razoável supor que o responsável tinha consciência da ilicitude de sua conduta; era exigível conduta diversa da praticada.
	Normas infringidas: art. 37, caput, c/c o art. 70 da Constituição da República Federativa do Brasil, art. 93 do Decreto-lei 200/1967, art. 66 do Decreto 93.872/1986, e arts. 62 e 63 da Lei 4.320/1964.
	Débito: Associação Riograndense de Pequenos Agricultores, CNPJ 03.210.596/0001-42
	Valor (R$) 
	Data
		Valor (R$) 
	Data

	1.533,80
	01/04/2005
		600,00
	03/10/2005

	600,00
	01/04/2005
		1.533,80
	03/11/2005

	1.533,80
	03/05/2005
		600,00
	03/11/2005

	600,00
	03/05/2005
		1.533,80
	30/11/2005

	1.533,80
	31/05/2005
		600,00
	30/11/2005

	600,00
	31/05/2005
		1.533,80
	02/01/2006

	1.533,80
	11/07/2005
		600,00
	02/01/2006

	600,00
	11/07/2005
		1.533,80
	31/01/2006

	1.533,80
	02/08/2005
		600,00
	31/01/2006

	600,00
	02/08/2005
		1.533,80
	02/03/2006

	1.533,80
	31/08/2005
		600,00
	02/03/2006

	600,00
	31/08/2005
		1.533,80
	31/03/2006

	1.533,80
	03/10/2005
		600,00
	31/03/2006

	Débito: Áurio Paulo Scherer, CPF 529.963.60087, Coordenador-Geral da Arpa (somente os débitos a partir do dia 28/04/2006) , em solidariedade com a Associação Riograndense de Pequenos Agricultores, CNPJ 03.210.596/0001-42
	Valor (R$) 
	Data
		Valor (R$) 
	Data

	1.533,80
	28/04/2006
		600,00
	01/11/2006

	600,00
	28/04/2006
		1.533,80
	01/12/2006

	1.533,80
	01/06/2006
		600,00
	01/12/2006

	600,00
	01/06/2006
		1.533,80
	02/01/2007

	1.533,80
	30/06/2006
		600,00
	02/01/2007

	600,00
	30/06/2006
		1.533,80
	31/01/2007

	1.533,80
	01/08/2006
		600,00
	31/01/2007

	600,00
	01/08/2006
		1.533,80
	28/02/2007

	1.533,80
	01/09/2006
		600,00
	28/02/2007

	600,00
	01/09/2006
		1.533,80
	10/04/2007

	1.533,80
	02/10/2006
		1.533,80
	30/04/2007

	600,00
	02/10/2006
		1.533,80
	30/05/2007

	1.533,80
	01/11/2006
			
	Irregularidade 3: realização de despesas em itens (alimentação de participantes da 1ª Feira de Biodiversidade, na quantia de R$ 5.000,00, conforme Nota Fiscal 205, de 22/05/2007, peça 5, p. 159) não permitidos ou incompatíveis com o objeto do convênio, contrariando o disposto na Cláusula Segunda, inciso II, alíneas 'a' e 'd', do Convênio 66/2004 (peça 2, p. 10) e no art. 22 da IN-STN 1/1997.
	Responsáveis: Áurio Paulo Scherer, CPF 529.963.60087, Coordenador-Geral da ARPA no período de 16/04/2006 a maio de 2010, em solidariedade com a Associação Riograndense de Pequenos Agricultores, CNPJ 03.210.596/0001-42.
	Conduta: aplicar recursos federais transferidos, sem autorização prévia do órgão repassador, em itens não permitidos ou incompatíveis com as especificações constantes do termo aprovado.
	Nexo de causalidade: a utilização de recursos federais transferidos no âmbito do Convênio 66/2004 em itens não permitidos ou incompatíveis com o termo aprovado resultou na impugnação das referidas despesas e, consequentemente, em dano ao erário.
	Culpabilidade: não há excludentes de ilicitude, de culpabilidade e de punibilidade; é razoável supor que o responsável tinha consciência da ilicitude de sua conduta; era exigível conduta diversa da praticada, qual seja aplicar os recursos exclusivamente em itens permitidos ou compatíveis com o respectivo termo aprovado.
	Normas infringidas: arts. 37, caput, c/c o art. 70 da Constituição da República Federativa do Brasil, art. 93 do Decreto-lei 200/1967, art. 66 do Decreto 93.872/1986, art. 25, § 2º, da Lei Complementar 101/2000, art. 8, inciso IV, da IN-STN 1/9997.
	Débito:
	Valor (R$) 
	Data

	5.000,00
	22/05/2007

	19. Realizadas as citações, os responsáveis não apresentaram alegações de defesa, conforme se verifica na peça denominada Despacho de Conclusão das Comunicações Processuais (peça 52) , devendo eles serem considerados revéis, nos termos do art. 12, § 3º, da Lei 8.443/1992.
	20. Foi então formulada proposta de mérito na instrução de peça 53, propondo a revelia e o julgamento das contas pela irregularidade dos responsáveis Áurio Paulo Scherer e Associação Riograndense de Pequenos Agricultores, bem como a condenação deles ao pagamento da dívida, sem aplicação de multa, ante a ocorrência da prescrição da pretensão punitiva. 
	21. Entretanto, no parecer de peça 56, o MP/TCU considerou que deveria ser realizada nova citação de Áurio Paulo Scherer, tendo em vista a existência de outros endereços aos quais não foram encaminhados expedientes, proposta que teve a aprovação do Exmo. Ministro Relator (peça 57) , sendo então encaminhados novos ofícios citatórios a esse responsável, que dessa vez compareceu aos autos, apresentando alegações de defesa na peça 64 dos autos.
	EXAME TÉCNICO
	22. Em suas alegações, resumidamente o responsável alega a prescrição do direito da União em cobrar a dívida, tendo em vista que teriam transcorrido mais de 5 anos entre os fatos e a instauração do processo de tomada de contas especial, bem como não teria agido com dolo ou com o intuito de fraudar ou obter vantagem pessoal, o que não caracterizaria ato de improbidade, prejuízo ou desvio de verbas.
	Da validade das notificações:
	22. Inicialmente, deve ser comentado que já foi feita a análise sobre a revelia da Associação Riograndense de Pequenos Agricultores, bem como sobre a validade de sua notificação, ambas na instrução de peça 53, devendo, portanto, neste momento, ser feita análise das alegações de defesa de Áurio Paulo Scherer. 
	23. Inicialmente, entende-se deva ser realizado o exame sobre a alegação de prescrição do direito da União em cobrar a referida dívida, a qual, de pronto, informa-se que não prospera, como demonstraremos abaixo.
	Da Prescrição das Pretensões Punitiva e Ressarcitória a cargo do TCU:
	24. Como se sabe, o Supremo Tribunal Federal (STF) , no Recurso Extraordinário (RE) 636.886, fixou a tese, com repercussão geral reconhecida, de que "é prescritível a pretensão de ressarcimento ao erário fundada em decisão de Tribunal de Contas" (Tema 899) . Não obstante as indagações acerca da abrangência da tese firmada, no sentido de que se circunscreveria apenas ao processo de execução (em outras palavras, inaplicável à pretensão de ressarcimento exercida nos autos do processo de TCE) , verifica-se que o STF, mediante decisões prolatadas pelas duas turmas, tem decidido de forma reiterada que se aplica à pretensão sancionatória e ressarcitória a cargo do Tribunal de Contas da União o prazo prescricional de 5 (cinco) anos previsto na Lei 9.873/1999.
	25. Seja por aplicação direta ou por analogia, a orientação sufragada é no sentido de que o prazo de 5 anos é compatível com a tese de que a ação e a execução prescrevem no mesmo prazo (Súmula 150 do STF) , bem como com o fato de que a Lei 9.873/1999 - que regulamenta o exercício de ação punitiva pela Administração Pública Federal, direta e indireta - regeria integralmente a prescrição no âmbito do TCU. Quanto a este último aspecto, o Ministro Roberto Barroso, no voto exarado no julgamento do MS 32.201, embora tenha advertido que a atuação do TCU, em sua acepção clássica, não se qualifica como exercício do poder de polícia, ressaltou que a Lei 9.873/1999 assumiria vocação regulatória geral da prescrição do exercício da competência sancionadora da Administração Pública, sendo sua disciplina aplicável a qualquer ação punitiva da Administração Pública Federal, exceto àquelas esferas em que exista regulamentação específica. Ademais, completa, dada a autonomia científica do Direito Administrativo, não haveria razão plausível para suprimir a omissão da Lei Orgânica do Tribunal de Contas da União, quanto ao prazo prescricional, valendo-se das normas de direito civil, e não das de direito administrativo.
	26. Eis algumas ementas de decisões que evidenciam o entendimento predominante do STF:
	"AGRAVO REGIMENTAL EM MANDADO DE SEGURANÇA. TOMADA DE CONTAS ESPECIAL. TRIBUNAL DE CONTAS DA UNIÃO. CONDENAÇÃO A RESSARCIMENTO AO ERÁRIO. PRESCRIÇÃO. MARCO INTERRUPTIVO. ART. 2°, INCISO II, DA LEI 9.873/1999. ATO INEQUÍVOCO DE APURAÇÃO DO FATO. DISCUSSÃO. DIREITO LÍQUIDO E CERTO. DEMONSTRAÇÃO. INOCORRÊNCIA. SUBSISTÊNCIA DA DECISÃO AGRAVADA. AGRAVO A QUE SE NEGA PROVIMENTO. 
	I - As razões do agravo regimental são inaptas para desconstituir os fundamentos da decisão agravada, que, por isso, se mantêm hígidos. II - Aplicando-se a regulamentação da Lei 9.873/1999 ao caso concreto, observa-se que a pretensão sancionatória do TCU, em relação aos atos praticados pelo impetrante, levando-se em consideração a ocorrência de 5 causas interruptivas da prescrição, não teria sido fulminada pelo decurso do tempo. III - A pretensão do recorrente, fundada na discussão sobre os fatos apontados como marcos interruptivos da prescrição da pretensão punitiva da Administração Pública, refoge aos estreitos limites do mandamus, ante a ausência de liquidez e certeza do direito pleiteado. IV - Agravo regimental a que se nega provimento. MS 36067 ED-AgR. Órgão julgador: 2ª Turma. Relator: Min. Ricardo Lewandowski. Julgamento: 18/10/2019."
	'AGRAVO REGIMENTAL EM RECLAMAÇÃO. TRIBUNAL DE CONTAS DA UNIÃO. TOMADA DE CONTA ESPECIAL. PRESCRIÇÃO DA PRETENSÃO PUNITIVA. RECONHECIDA EM DECISÃO DO SUPREMO TRIBUNAL FEDERAL. PRESCRITIBILIDADE DO RESSARCIMENTO AO ERÁRIO FUNDADA EM DECISÃO DE TRIBUNAL DE CONTAS. AÇÃO DE IMPROBIDADE ADMINISTRATIVA COM PEDIDO DE RESSARCIMENTO JÁ EM CURSO. AGRAVO REGIMENTAL A QUE SE NEGA PROVIMENTO. 
	I - O acórdão do TCU determinou a formação de processo administrativo para avaliarem, efetivamente, a eventual responsabilização do agravado para o ressarcimento do dano ao erário, contrariando, assim, autoridade desta Corte no MS 35.512/DF, uma vez que houve a concessão da segurança para declarar a ocorrência da prescrição da pretensão punitiva do TCU em relação às infrações imputadas a ele, destacando-se que a União poderia perseguir os valores referentes ao ressarcimento dos danos na esfera judicial. II - Agravo regimental a que se nega provimento. (Rcl 39497 AgR. Órgão julgador: 2ª Turma. Relator: Min. Ricardo Lewandowski. Julgamento: 10/10/2020) .'
	"MANDADO DE SEGURANÇA. DIREITO ADMINISTRATIVO. TRIBUNAL DE CONTAS DA UNIÃO. SERVIDOR DA SECRETARIA DE SAÚDE DO ESTADO DO ACRE. FISCALIZAÇÃO OMISSA E DEFICIENTE NA EXECUÇÃO DE DOIS CONVÊNIOS FIRMADOS ENTRE A SECRETARIA ESTADUAL E O MINISTÉRIO DA SAÚDE. APLICAÇÃO DE MULTA. ARTS. 28, INCISO II, E 58, INCISO II, DA LEI 8.443/1992. ART. 268, INCISO II, DO REGIMENTO INTERNO DO TCU. PRESCRIÇÃO DA PRETENSÃO SANCIONATÓRIA. OCORRÊNCIA. APLICAÇÃO DA LEI 9.873/1999. PRECEDENTES DESTE STF. MEDIDA LIMINAR DEFERIDA E RATIFICADA NO EXAME DE MÉRITO. SEGURANÇA CONCEDIDA PARA AFASTAR A MULTA APLICADA. 
	1. A prescrição da pretensão punitiva do TCU é regulada pela Lei 9.873/1999, descabendo a aplicação do prazo decenal previsto na legislação civil (art. 205 do Código Civil) . Ao revés, incide o prazo quinquenal previsto na Lei 9.873/1999 (MS 32201, Rel. Min. Roberto Barroso, 1ª Turma, DJe 07/08/2017; MS 35.512-AgR, Rel. Min. Ricardo Lewandowski, 2ª Turma, DJe 21/06/2019) . 2. In casu, na linha do parecer apresentado pelo Ministério Público Federal e da decisão liminar de minha lavra, é inequívoca a superação do prazo prescricional quinquenal. Os ilícitos apontados pela Corte de Contas ocorreram em julho de 2006, tendo o processo de auditoria sido instaurado em 09/10/2006. A ordem de citação do responsável para a audiência, por sua vez, ocorreu em 25/06/2007. Entretanto, a decisão condenatória recorrível foi exarada somente em 31/05/2016, data da prolação do Acórdão 3513/2016-TCU-Primeira Câmara. 3. Ex positis, CONCEDO A SEGURANÇA unicamente para afastar a sanção de multa aplicada ao impetrante, nos autos da Tomada de Contas Processo 023.288/2006-0, máxime da ocorrência de prescrição da pretensão punitiva do Tribunal de Contas da União. MS 35940. (Órgão julgador: 1ª Turma. RelatoR: Min. Luiz Fux. Julgamento: 16/06/2020) ."
	27. Essa orientação também foi seguida nas seguintes decisões monocráticas: MS 36.127-MC/DF e MS 35.940-MC/DF, Rel. Min. Luiz Fux; MS 35.294, MS 35.539/DF e MS 35.971-TP/DF, Rel. Min. Marco Aurélio; MS 34.256 MC/DF, MS 36.054-MC e MS 36.067-MC/DF, Rel. Min. Ricardo Lewandowski.
	28. Portanto, observa-se que o Supremo Tribunal Federal tem se pronunciado no sentido de reconhecer não só a aplicação da prescrição quinquenal com fulcro na interpretação da Lei 9.873/1999, mas também a incidência dos marcos interruptivos do prazo prescricional consignados na referida lei, tantas vezes quanto presentes os suportes fáticos (MS 32201, Relator: Min. Roberto Barroso) .
	29. Essa orientação também foi seguida nas seguintes decisões monocráticas: MS 36.054, MS 34.256-MC, MS 35.512 e MS 36.067-MC, todos de relatoria do Min. Ricardo Lewandowski; MS 35.294, MS 35.539 e MS 35.971-TP, todos de relatoria do Min. Marco Aurélio; MS 32.201, Rel. Min. Roberto Barroso, e MS 36.127-MC e MS 35.940-MC, Min. Luiz Fux.
	30. Em relação ao termo inicial da contagem do prazo prescricional, o caput do art. 1º da Lei 9.873/1999 oferece solução que não destoa do modelo adotado pelo TCU no incidente de uniformização de jurisprudência, em que se examinou a prescrição da pretensão punitiva, nos termos do Acórdão 1441/2016-TCU-Plenário (Rel. Min. Benjamin Zymler) , com a adição da particularidade de explicitar o caso de infrações permanentes ou continuadas:
	a) Regra geral: "data da prática do ato" (o que equivale a "ocorrência da irregularidade sancionada") ;
	b) Regra especial: "no caso de infração permanente ou continuada, do dia em que tiver cessado".
	31. Por seu turno, a Lei 9.873/1999, em seu art. 2º, estabelece as causas interruptivas da prescrição punitiva, consoante abaixo transcrito, já na redação conferida pela Lei 11.941/2009:
	'Art. 2º Interrompe-se a prescrição da ação punitiva:
	I - pela notificação ou citação do indiciado ou acusado, inclusive por meio de edital;
	II - por qualquer ato inequívoco, que importe apuração do fato;
	III - pela decisão condenatória recorrível.
	IV - por qualquer ato inequívoco que importe em manifestação expressa de tentativa de solução conciliatória no âmbito interno da Administração Pública Federal.'
	(...) 
	33. Bem se vê, portanto, que haveria uma multiplicidade de causas de interrupção da prescrição, conforme se depreende do art. 2º da Lei 9.873/1999. Tal exegese encontra respaldo em precedentes do STF, a exemplo do que se decidiu no julgamento do MS 36067 (Rel. Min. Ricardo Lewandowski) , com destaque para trecho do voto em que o Relator reconhece cinco causas de interrupção da prescrição, in verbis:
	' (...) Assim, faz-se necessário levar em consideração que, apesar de os fatos objeto da apuração conduzida pela Corte de Contas remontarem aos anos de 1999 e 2000, período no qual o impetrante era Secretário de Saúde municipal, o Tribunal de Contas da União deu prosseguimento à tomada de contas especial por ter constatado a ocorrência de 5 causas interruptivas da prescrição, a saber: a) relatório de auditoria em conjunto realizada pelo Denasus e pela Secretaria Federal de Controle, lavrado em 06/07/2001, sendo este, certamente, um ato inequívoco que importou a apuração do fato (art. 2º, inciso II, da Lei 9.873/1999) ; b) instauração de tomada de contas especial pelo FNS, ocorrida em 05/10/2005, sendo este também, certamente, um ato inequívoco que importou a apuração do fato (art. 2º, inciso II, da Lei 9.873/1999) ; c) a autuação da presente tomada de contas especial no âmbito do Tribunal de Contas da União, ocorrida em 12/08/2008, sendo este também, certamente, um ato inequívoco que importou a apuração do fato (art. 2º, inciso II, da Lei 9.873/1999) ; d) o ato que ordenou a citação do responsável, ora impetrante, ocorrida em 12/07/2010 (art. 2º, inciso I, da Lei 9.873/1999) ; e e) o exercício do poder punitivo, ocorrido em 20/06/2012, data da prolação do Acórdão 1563/2012-TCU-Plenário (art. 2º, inciso III, da Lei 9.873/1999) .'
	34. No caso concreto, tendo como parâmetro a tese firmada pelo STF, no RE 636.886, no sentido de que ambas pretensões do TCU (sancionatória e ressarcitória) se sujeitam ao prazo prescricional de 5 anos previsto na Lei 9.873/1999, considerando, ainda, o sistema prescricional descrito na citada lei, inclusive as causas de suspensão e de interrupção da prescrição, temos a existência de diversos eventos processuais, conforme descritos nos itens 5/7 supra, que demonstram que, desde 2007, diversas comunicações existiram entre o órgão repassador e o convenente, as quais se estenderam até novembro de 2015, culminando com a instauração da tomada de contas especial em fevereiro de 2016 (abaixo reproduzidas) :
	Nota Técnica 34/2007/CORE/FNMA, de 23/02/2007 (peça 4, pp. 45-46) , e Ofício 338/2007 (peça 4, pp. 42-43) , tendo como resposta da Arpa o expediente datado de 06/03/2007 (peça 4, p. 64) , acompanhado dos documentos de peça 4, pp. 65-101; Ofício 665/2007 (peça 4, pp. 106-107) , reiterando a solicitação de esclarecimentos sobre a DPG, o qual foi atendido pelo expediente de 16/04/2007 (peça 4, pp. 117-201; peça 5, pp. 3-90) ; Parecer Técnico 169/2007, de 05/11/2007 (peça 8, pp. 164-170) , e Ofício 2094/2007 (peça 8, p. 171) , reiterado em 08/02/2008 (peça 8, p. 176) , atendido pelo Ofício 4/2008, de 26/02/2008 (peça 8, p. 182, acompanhado dos anexos pp. 183-186) ; Parecer Financeiro 123/2008, de 14/10/2008 (peça 8, pp. 189-194) , e consequente Ofício 327/2009 (peça 8, pp. 199-201) , atendido pelo Ofício 10/2009, de 22/04/2009 (peça 8, p. 203, anexos pp. 204-214; peça 9, pp. 3-77) . Parecer Financeiro 82/2010, de 28/10/2010 (peça 9, pp.  99-104) ; Ofício 1288/2010, de 16/12/2010 (peça 9, pp. 111-112) ; tendo como resposta o Ofício Arpa 1/2011, de 16/02/2011 (peça 9, pp. 107-108) ; Nota Técnica 72, de 12/04/2012 (peça 9, pp. 148-149) ; Ofício 352 e 353/2012, de 16/4/2012 (peça 9, pp. 150-155) ; respondidos pelo Ofício s/n Arpa, de 15/05/2012 (peça 9, pp. 193-224) ; Nota Técnica 130/2012, de 19/06/2012 (peça 10, pp. 4-10) ; Ofícios 694 e 695/2012, de 20/06/2012 (peça 10, pp. 10-27) ; reiterados pelos Ofícios 59 e 60, de 04/02/2013 (peça 10, pp. 28-33) ; respondido pelo Ofício 2/2013/ARPA, de 18/01/2013 (peça 10, pp. 34-39, e anexos p. 40-68) ; Ofício 171/2013, de 03/04/2013 (peça 10, pp. 73-79) ; e Ofício 679/2013, de 25/09/2013 (peça 10, pp. 87-89) ; respondidos pelo Ofício s/n Arpa, de 11/12/2013 (peça 10, pp. 102-107, e anexos pp. 108-154) ; Ofício 41/2014, de 21/01/2014 (peça 10, pp. 171-173) ; e Ofício 427/2014, de 25/06/2014 (peça 10, pp. 191-192) ; respondidos pelo Ofício 28/ARPA/2014, de 06/08/2014 (peça 10, pp. 206-208) ; Ofício 584/2014, de 27/08/2014 (peça 10, pp. 212-213) ; respondido pelo Ofício 29/ARPA/2014, de 06/09/2014 (peça 10, p. 218 e anexos pp. 219-235; peça 11, pp. 4-6) ; e complementado pelo Ofício 32/ARPA/2014, de 15/12/2014 (peça 11, pp. 16-17, e anexos p. 18-39) ; Nota Informativa 1/2015, de 28/01/2015 (peça 11, p. 47-48) ; Ofício 3/ARPA/2015, de 05/02/2015 (peça 11, pp. 49-50) ; Nota Técnica 57, de 23/10/2015 (peça 11, pp. 53-56) ; Ofícios 405, 46, 407 e 408/2015, de 04/11/2015 (peça 11, pp. 61-77) .
	34.1 Observe-se, ainda, que o processo de TCE foi instaurado no exercício de 2016, recebeu Parecer da CGU em 2017, mesmo ano que foi encaminhado a este TCU, onde recebeu as instruções de peças 17, 27, 32 e 53, e teve a autorização da citação ocorrida em 07/05/2019 (peça 31) .
	35. Analisando-se a sequência de eventos processuais enumerados no item anterior, os quais teriam o condão de interromper a prescrição da ação punitiva desta Corte no entender do STF, observa-se que não transcorreu o prazo prescricional de 5 (cinco) anos entre cada evento processual e o seguinte. Portanto, mesmo levando-se em consideração o entendimento do STF, não teria ocorrido a prescrição da pretensão sancionatória e ressarcitória a cargo do TCU.
	36. Por outro lado, especificamente no que tange à prescrição da pretensão punitiva, verifica-se que o Acórdão 1441/2016-TCU-Plenário, Relator Ministro Benjamin Zymler, que uniformizou a jurisprudência acerca dessa questão, subordinou tal prescrição ao prazo prescricional geral indicado no art. 205 do Código Civil, que é de dez anos, contado da data de ocorrência da irregularidade sancionada, nos termos do art. 189 do Código Civil, sendo este prazo interrompido pelo ato que ordenar a citação, a audiência ou a oitiva do responsável.
	37. No caso em exame, ocorreu a prescrição da pretensão punitiva, uma vez que a irregularidade sancionada deu-se nos exercícios de 2005 a 2007 e o ato de ordenação da citação ocorreu em 24/06/2020.
	38. Portanto, diferente do entendimento esposado pelos responsáveis, configurou-se a prescrição apenas quanto à competência sancionatória deste Tribunal, não se aplicando aos danos ao erário.
	39. Quanto à alegação de não ocorrência de conduta dolosa ou que tivesse a intenção de fraudar ou cometer desvio de verbas, ressalte-se que o TCU investiga a responsabilidade subjetiva dos agentes públicos ou particulares que se relacionam com o poder público, que vem a ser aquela resultante de dano decorrente de ato em que está presente pelo menos um dos elementos da culpa lato sensu (dolo ou culpa stricto sensu) . 
	40. A culpa stricto sensu (mera culpa) advém da violação de um dever jurídico por negligência, imperícia ou imprudência. A esta são atribuídas várias espécies, a exemplo da "culpa contra legalidade". No caso de omissão na prestação de contas, por exemplo, pode-se afirmar que se configurou a culpa contra legalidade, uma vez que o dano ao erário resultou da violação de obrigação imposta em normas que orientam a prestação de contas de recursos repassados mediante convênios. Nesse sentido, transcreve-se trecho de voto do Ministro Bruno Dantas (Acórdão 6211/2015-TCU-Primeira Câmara) :
	' (...) 
	Como é cediço, a responsabilidade dos jurisdicionados perante esta Corte é de natureza subjetiva, caracterizando-se mediante a presença de simples culpa, stricto sensu. Assim, reforço que não se faz necessária a caracterização de conduta dolosa ou má-fé do gestor para que este seja responsabilizado perante o TCU.'
	41. No âmbito do Tribunal de Contas da União, a obrigação de ressarcir o erário prescinde da comprovação de dolo ou má-fé. É suficiente quantificar o dano, identificar a conduta do responsável que caracterize sua culpa, por imprudência, imperícia ou negligência, e demonstrar o nexo de causalidade entre a conduta culposa (stricto sensu) e a irregularidade que provocou o prejuízo.
	42. A competência desta Corte de Contas para julgar as contas daqueles que derem causa a prejuízo ao erário, contestada em precedentes apresentados pela defesa, independe da caracterização de conduta dolos e tem sede constitucional e legal (arts. 70, caput e parágrafo único, e 71, incisos II e VIII, da Constituição Federal e arts.1º, inciso I e § 1º, 46, 57, 58 e 60 da Lei 8.443/1992) .
	43. Há que se ressaltar, em complemento, que mesmo depois da publicação da Lei 13.655/2018, que alterou a LINDB, basta que seja configurado a culpa do responsável para ser determinado o ressarcimento ao erário. Nesse sentido, destaco o enunciado transcrito a seguir, publicado no Boletim de Jurisprudência 320/2020, a partir do Acórdão 7982/2020-TCU-Primeira Câmara (Recurso de Reconsideração, Relator: Ministro Benjamin Zymler) 
	'O dever de indenizar os prejuízos ao erário permanece sujeito à comprovação de dolo ou culpa, sem qualquer gradação, como é de praxe no âmbito da responsabilidade aquiliana, inclusive para fins do direito de regresso (art. 37, § 6º, da Constituição Federal) . As alterações promovidas no Decreto-lei 4.657/1942 (Lei de Introdução às Normas do Direito Brasileiro - LINDB) pela Lei 13.655/2018, em especial a inclusão do art. 28, ou mesmo a regulamentação trazida pelo Decreto 9.830/2019, não provocaram modificação nos requisitos necessários para a responsabilidade financeira por débito.'
	44. Ainda quanto à alegação de ausência de dolo, salienta-se que as ações de ressarcimento no âmbito do controle externo não requerem a presença de dolo, podendo haver responsabilização com a presença do elemento culpa. Não se exige, para a imputação de débito no âmbito desta Corte de Contas, a presença de dolo. Esta Corte de Contas deixou assente o seguinte entendimento no Acórdão 5547/2019-TCU-Primeira Câmara:
	'A regra prevista no art. 28 da LINDB (Decreto-lei 4.657/1942) , que estabelece que o agente público só responderá pessoalmente por suas decisões ou opiniões técnicas em caso de dolo ou erro grosseiro, não se aplica à responsabilidade financeira por dano ao erário. O dever de indenizar prejuízos aos cofres públicos permanece sujeito à comprovação de dolo ou culpa, sem qualquer gradação, tendo em vista o tratamento constitucional dado à matéria (art. 37, § 6º, da Constituição Federal) .'
	45. Também não comporta a espécie qualquer ilação à luz da Lei 8.429/1992, que trata da ação de improbidade administrativa, eis que a atuação do TCU, nos casos como o presentemente retratado, tem como objetivo julgar a responsabilidade do gestor de recursos públicos decorrente da prática de atos de gestão ilegal, ilegítimo ou antieconômico, conforme os ditames constitucionais e legais. 
	46. Ressalte-se que, quando o ato se reveste de improbidade, é o Ministério Público que ajuíza a Ação de Improbidade Administrativa prevista na Lei 8.429/1992, cujas principais sanções estão mencionadas na Constituição (art. 37, § 4º) , quais sejam: suspensão dos direitos políticos, perda da função pública, indisponibilidade dos bens e ressarcimento ao erário na forma e gradação postas nessa Lei. Nesses casos, faz-se, sim, necessário que o bem jurídico "moralidade administrativa" seja ferido e que haja caracterização de dolo ou culpa do agente público ou privado, juízo este não requerido quando se trata de julgamento das contas pelo TCU
	47. Desta forma, entende-se não caber razão ao responsável em nenhuma de suas alegações apresentadas, o que indica pelo prosseguimento dos autos com rejeição de sua defesa e julgamento de mérito, conforme apresentado na instrução de peça 53, com a exclusão da proposta de sua revelia.
	OUTRAS OBSERVAÇÕES
	48. Convêm salientar que, conforme parecer do Ministério Público junto a este Tribunal, não foram realizadas citações dos responsáveis José Gilberto de Oliveira Tuhtenhagem e da Cooperativa de prestação de Serviços e Assistência Técnica e Educação Rural Ltda., pelos motivos expostos na peça 30 dos autos.
	49. No entanto, uma vez que ambos ainda continuam na qualidade de responsáveis no presente processo, entende-se pertinente propor o arquivamento dos autos em relação a eles dois.
	CONCLUSÃO
	50. Em face da análise promovida na seção "Exame Técnico", verifica-se que os responsáveis Áurio Paulo Scherer e Associação Riograndense de Pequenos Agricultores não lograram comprovar a boa e regular aplicação dos recursos. A associação foi instada a se manifestar, porém optou pelo silêncio, configurando a revelia, nos termos do § 3º do art. 12 da Lei 8.443/1992. Já Áurio Paulo Scherer apresentou defesa, a qual deve ser rejeitada. Ademais, inexistem nos autos elementos que demonstrem a boa-fé dos responsáveis ou a ocorrência de outras excludentes de culpabilidade.
	51. Verifica-se também que já houve a prescrição da pretensão punitiva, conforme análise já realizada.
	52. Tendo em vista que não constam dos autos elementos que permitam reconhecer a boa-fé dos responsáveis, sugere-se que as suas contas sejam julgadas irregulares, nos termos do art. 202, § 6º, do Regimento Interno do TCU, com a imputação do débito atualizado monetariamente e acrescido de juros de mora, nos termos do art. 202, § 1º, do Regimento Interno do TCU, descontado o valor eventualmente recolhido, sem a aplicação da multa prevista no art. 57 da Lei 8.443/1992.
	53. Deve-se, ainda, arquivar os autos em relação a José Gilberto de Oliveira Tuhtenhagem e à Cooperativa de prestação de Serviços e Assistência Técnica e Educação Rural Ltda.
	54. Por fim, como não houve elementos que pudessem modificar o entendimento acerca das irregularidades em apuração, mantém-se a matriz de responsabilização presente na peça 32.
	PROPOSTA DE ENCAMINHAMENTO
	55. Diante do exposto, submetem-se os autos à consideração superior, propondo:
	a) arquivar a presente tomada de contas especial em relação a José Gilberto de Oliveira Tuhtenhagem, CPF XXX.591.760-XX (falecido) , e à Cooperativa de Prestação de Serviços e Assistência Técnica e Educação Rural Ltda. (Coopsat, CNPJ 04.970.552/0001-83) , com base no art. 6º, inciso II, c/c o art. 19 da IN-TCU 71/2012;
	b) considerar revel o responsável Associação Riograndense de Pequenos Agricultores, CNPJ 03.210.596/0001-42, para todos os efeitos, dando-se prosseguimento ao processo, com fulcro no art. 12, § 3º, da Lei 8.443/1992; 
	c) rejeitar as alegações de defesa apresentadas por Áurio Paulo Scherer, CPF XXX.963.600-XX;
	d) julgar irregulares, nos termos dos arts. 1º, inciso I, 16, inciso III, alínea 'c', da Lei 8.443/1992, c/c os arts. 19 e 23, inciso III, da mesma Lei, as contas dos responsáveis Áurio Paulo Scherer, CPF XXX.963.600-XX, e Associação Riograndense de Pequenos Agricultores, CNPJ 03.210.596/0001-42, condenando-os ao pagamento das importâncias a seguir especificadas, atualizadas monetariamente e acrescidas dos juros de mora, calculados a partir da data discriminada até a data da efetiva quitação do débito, fixando-lhe o prazo de quinze dias, para que comprove, perante o Tribunal, o recolhimento da referida quantia aos cofres do Tesouro Nacional, nos termos do art. 23, inciso III, alínea "a", da citada lei, c/c o art. 214, inciso III, alínea "a", do Regimento Interno do TCU.  
	Irregularidade 1: não execução da etapa 3.1 do Plano de Trabalho dentro do prazo de vigência do Convênio, que previa a execução de obras de construção de silos e secador solar de grãos, no valor estimado de R$ 11.323,00, em razão de alteração da meta pactuada, com a anuência do MMA, em lugar da construção originalmente prevista de uma sede para o Centro de Referência em Biodiversidade do Assentamento São Francisco, localizado no Município de Tupanciretã/RS. 
	Responsáveis: Áurio Paulo Scherer, CPF 529.963.60087, Coordenador-Geral da Arpa no período de 16/04/2006 a maio de 2010, em solidariedade com a Associação Riograndense de Pequenos Agricultores, CNPJ 03.210.596/0001-42.
	Conduta: não comprovar a execução dos itens previstos no item 3.1 do Plano de Trabalho.
	Nexo de causalidade: a não execução física e financeira dos itens previstos no plano de trabalho resultou na presunção de dano ao erário.
	Culpabilidade: não há excludentes de ilicitude, de culpabilidade e de punibilidade; é razoável supor que o responsável tinha consciência da ilicitude de sua conduta; era exigível conduta diversa da praticada, qual seja executar e comprovar a execução integral do objeto conveniado.
	Normas infringidas: art. 70, parágrafo único, da Constituição Federal de 1988; art. 93 do Decreto-lei 200, de 25 de fevereiro de 1967; art. 22 da Instrução Normativa-STN 1/1997.
	Débito:
	Valor (R$) 
	Data
		Valor (R$) 
	Data

	4.688,00
	23/05/2007
		759,00
	25/05/2007

	1.995,00
	23/05/2007
		1.500,00
	30/05/2007

	585,00
	25/05/2007
		1.500,00
	30/05/2007

	Irregularidade 2: superfaturamento na execução dos Contratos 1 e 2/2005 (peça 7, pp. 33-37 e pp. 38-42) , firmados com a Cooperativa de Prestação de Serviços e Assistência Técnica e Educação Rural Ltda. (Coopsat, CNPJ 04.970.552/0001-83) , com vigência a partir de 01/03/2005, consubstanciado na realização de pagamentos a maior referentes a aluguel mensal de veículo e serviço técnico prestado por engenheiro agrônomo.
	Responsáveis: Áurio Paulo Scherer, CPF 529.963.60087, Coordenador-Geral da Arpa (somente os débitos a partir do dia 28/04/2006) , em solidariedade com a Associação Riograndense de Pequenos Agricultores, CNPJ 03.210.596/0001-42 (todo o período em que se observou tais pagamentos) .
	Conduta: realizar pagamento relativo a parcela do objeto do instrumento em questão maior que a efetivamente executada.
	Nexo de causalidade: a realização de pagamento relativo a parcela do objeto do instrumento em questão maior que a efetivamente executada resultou em prejuízo equivalente à diferença entre o valor pago e o valor correspondente à parcela executada.
	Culpabilidade: não há excludentes de ilicitude, de culpabilidade e de punibilidade; é razoável supor que o responsável tinha consciência da ilicitude de sua conduta; era exigível conduta diversa da praticada.
	Normas infringidas: art. 37, caput, c/c o art. 70 da Constituição da República Federativa do Brasil, art. 93 do Decreto-lei 200/1967, art. 66 do Decreto 93.872/1986, arts. 62 e 63 da Lei 4.320/1964.
	Débito: Associação Riograndense de Pequenos Agricultores, CNPJ 03.210.596/0001-42
	Valor (R$) 
	Data
		Valor (R$) 
	Data

	1.533,80
	01/04/2005
		600,00
	03/10/2005

	600,00
	01/04/2005
		1.533,80
	03/11/2005

	1.533,80
	03/05/2005
		600,00
	03/11/2005

	600,00
	03/05/2005
		1.533,80
	30/11/2005

	1.533,80
	31/05/2005
		600,00
	30/11/2005

	600,00
	31/05/2005
		1.533,80
	02/01/2006

	1.533,80
	11/07/2005
		600,00
	02/01/2006

	600,00
	11/07/2005
		1.533,80
	31/01/2006

	1.533,80
	02/08/2005
		600,00
	31/01/2006

	600,00
	02/08/2005
		1.533,80
	02/03/2006

	1.533,80
	31/08/2005
		600,00
	02/03/2006

	600,00
	31/08/2005
		1.533,80
	31/03/2006

	1.533,80
	03/10/2005
		600,00
	31/03/2006

	Débito: Áurio Paulo Scherer, CPF 529.963.60087, Coordenador-Geral da Arpa (somente os débitos a partir do dia 28/04/2006) , em solidariedade com a Associação Riograndense de Pequenos Agricultores, CNPJ 03.210.596/0001-42.
	Valor (R$) 
	Data
		Valor (R$) 
	Data

	1.533,80
	28/04/2006
		600,00
	01/11/2006

	600,00
	28/04/2006
		1.533,80
	01/12/2006

	1.533,80
	01/06/2006
		600,00
	01/12/2006

	600,00
	01/06/2006
		1.533,80
	02/01/2007

	1.533,80
	30/06/2006
		600,00
	02/01/2007

	600,00
	30/06/2006
		1.533,80
	31/01/2007

	1.533,80
	01/08/2006
		600,00
	31/01/2007

	600,00
	01/08/2006
		1.533,80
	28/02/2007

	1.533,80
	01/09/2006
		600,00
	28/02/2007

	600,00
	01/09/2006
		1.533,80
	10/04/2007

	1.533,80
	02/10/2006
		1.533,80
	30/04/2007

	600,00
	02/10/2006
		1.533,80
	30/05/2007

	1.533,80
	01/11/2006
			
	Irregularidade 3: realização de despesas em itens (alimentação de participantes da 1ª Feira de Biodiversidade, na quantia de R$ 5.000,00, conforme Nota Fiscal 205, de 22/05/2007, peça 5, p. 159) não permitidos ou incompatíveis com o objeto do convênio, contrariando o disposto na Cláusula Segunda, inciso II, alíneas 'a' e 'd', do Convênio 66/2004 (peça 2, p. 10) e no art. 22 da IN-STN 1/1997.
	Responsáveis: Áurio Paulo Scherer, CPF 529.963.60087, Coordenador-Geral da Arpa no período de 16/04/2006 a maio de 2010, em solidariedade com a Associação Riograndense de Pequenos Agricultores, CNPJ 03.210.596/0001-42.
	Conduta: aplicar recursos federais transferidos, sem autorização prévia do órgão repassador, em itens não permitidos ou incompatíveis com as especificações constantes do termo aprovado.
	Nexo de causalidade: a utilização de recursos federais transferidos no âmbito do Convênio 66/2004 em itens não permitidos ou incompatíveis com o termo aprovado resultou na impugnação das referidas despesas e, consequentemente, em dano ao erário.
	Culpabilidade: não há excludentes de ilicitude, de culpabilidade e de punibilidade; é razoável supor que o responsável tinha consciência da ilicitude de sua conduta; era exigível conduta diversa da praticada, qual seja aplicar os recursos exclusivamente em itens permitidos ou compatíveis com o respectivo termo aprovado.
	Normas infringidas: arts. 37, caput, c/c o art. 70 da Constituição da República Federativa do Brasil, art. 93 do Decreto-lei 200/1967, art. 66 do Decreto 93.872/1986, art. 25, § 2º, da Lei Complementar 101/2000, art. 8, inciso IV, da IN-STN 1/1997.
	Débito:
	Valor (R$) 
	Data

	5.000,00
	22/05/2007

	e) autorizar, desde logo, a cobrança judicial da dívida, caso não atendidas as notificações, na forma do disposto no art. 28, inciso II, da Lei 8.443/1992;
	f) autorizar também, desde logo, se requerido, com fundamento no art. 26 da Lei 8.443/1992, c/c o art. 217, §§ 1º e 2º, do Regimento Interno do TCU, o parcelamento da dívida em até 36 parcelas, incidindo, sobre cada parcela, corrigida monetariamente, os correspondentes acréscimos legais, fixando-lhes o prazo de quinze dias, a contar do recebimento da notificação, para comprovarem, perante o Tribunal, o recolhimento da primeira parcela, e de trinta dias, a contar da parcela anterior, para comprovar os recolhimentos das demais parcelas, devendo incidir, sobre cada valor mensal, atualizado monetariamente, os juros de mora devidos, no caso do débito, na forma prevista na legislação em vigor, alertando os responsáveis de que a falta de comprovação do recolhimento de qualquer parcela importará o vencimento antecipado do saldo devedor, nos termos do § 2º do art. 217 do Regimento Interno deste Tribunal; 
	g) enviar cópia do acórdão a ser prolatado, bem como do relatório e do voto que o fundamentarem à Procuradoria da República no Estado do RS, nos termos do § 3º do art. 16 da Lei 8.443/1992, c/c o § 7º do art. 209 do Regimento Interno do TCU, para adoção das medidas cabíveis, informando que a presente deliberação, acompanhada do relatório e do voto que a fundamenta, está disponível para a consulta no endereço www.tcu.gov.br/acordaos, além de esclarecer que, caso requerido, o TCU poderá fornecer sem custos as correspondentes cópias, de forma impressa; e
	h) enviar cópia do acórdão que vier a ser proferido ao Ministério do Meio Ambiente e aos responsáveis, para ciência, informando que a presente deliberação, acompanhada do relatório e do voto que a fundamenta, está disponível para a consulta no endereço www.tcu.gov.br/acordaos, além de esclarecer que, caso requerido, o TCU poderá fornecer sem custos as correspondentes cópias, de forma impressa."
	3. O Ministério Público junto ao TCU, representado neste processo pelo Subprocurador-Geral Paulo Soares Bugarin, manifestou-se de acordo com a proposta de encaminhamento da unidade técnica, ressalvando apenas que houve equívoco em relação à data na qual teria sido ordenada a citação dos envolvidos. Mas tal constatação não altera a conclusão obtida, pois, em qualquer das hipóteses, teria sido ultrapassado o prazo decenal indicado no art. 205 do Código Civil, confirmando-se a prescrição da pretensão punitiva neste caso.
	É o relatório

Ricardo Luís Silva da Silva (25779/OAB-RS) e Ramiro Dedavid Silva (94991/OAB-RS).

TOMADA DE CONTAS ESPECIAL. CONVÊNIO. MMA. ASSOCIAÇÃO RIOGRANDENSE DE PEQUENOS AGRICULTORES. IMPLEMENTAÇÃO DE CENTRO DE BIODIVERSIDADE. INDÍCIOS DE INEXECUÇÃO PARCIAL, SUPERFATURAMENTO E REALIZAÇÃO DE DESPESA INDEVIDA. CITAÇÃO DA ENTIDADE E DE SEU EX-DIRIGENTE. REVELIA DA ENTIDADE. ALEGAÇÕES DO EX-GESTOR INSUFICIENTES PARA AFASTAR AS IRREGULARIDADES. ACOLHIMENTO DE UM ITEM IMPUGNADO. REDUÇÃO DO DÉBITO. PRESCRIÇÃO DA PRETENSÃO PUNITIVA. CONTAS IRREGULARES. DÉBITO.

TOMADA DE CONTAS ESPECIAL (TCE)

Secretaria de Controle Externo de Tomada de Contas Especial (SecexTCE)

Em exame tomada de contas especial instaurada pelo Ministério do Meio Ambiente (MMA) contra a Associação Riograndense de Pequenos Agricultores (Arpa) e seus ex-gestores, em razão da impugnação parcial de despesas do Convênio FNMA/MMA 66/2004, que tinha por objeto a implementação de um Centro de Biodiversidade no Assentamento São Francisco, em Tupanciretã/RS.
	2. Para a concretização desse empreendimento foi previsto dispêndio de R$ 372.174,00, dos quais R$ 247.364,00 oriundos dos cofres federais e R$ 124.810,00 a título de contrapartida. O ajuste vigeu de 10/01/2005 a 30/05/2007, e a prestação de contas final foi apresentada em 27/09/2007.
	3. A partir das constatações feitas pelo MMA e em inspeção in loco do Controle Interno, registradas na Nota Técnica 1941, de 15/10/2008 (peça 9, pp. 84-89) , apurou-se a existência dos seguintes débitos na execução do convênio: 
	a) R$ 11.027,00, decorrente da construção de silos e secador solar de grãos (prevista em substituição à construção da sede do Centro de Biodiversidade, com anuência do MMA; peça 3, p. 3-12 e 153) , após o fim do período de vigência do convênio;
	b) R$ 55.812,60, em razão de superfaturamento no aluguel mensal de veículo e na prestação de assistência técnica por engenheiro agrônomo, ocorrida nos Contratos 1 e 2/2005 (peça 7, pp. 33-37 e 38-42) , firmados com a Cooperativa de Prestação de Serviços e Assistência Técnica e Educação Rural Ltda. (Coopsat) ;
	c) R$ 5.000,00, com a alimentação de participantes da 1ª Feira de Biodiversidade (Nota Fiscal 205, de 22/05/2007; peça 5, p. 159) , pago no âmbito do Contrato 1/2005 com a Coopsat, mas que não fazia parte do objeto deste contrato.
	4. Quanto à responsabilização, os débitos ocorridos de abril de 2006 até maio de 2010 foram atribuídos solidariamente à associação e a Áurio Paulo Scherer, Coordenador-Geral neste período. O outro gestor responsável pelo convênio, José Gilberto de Oliveira Tuhtenhagem (Coordenador-Geral entre 01/04/2005 e 31/03/2006) , veio a falecer em 08/03/2017 e foi excluído do polo passivo desta TCE em etapa anterior da instrução do feito, por ter sido considerada indevida a citação do espólio ou dos herdeiros tanto tempo depois do fato gerador, em face do risco de restar prejudicado o exercício do contraditório e da ampla defesa.
	5. Do mesmo modo, não se mostrou oportuno incluir a empresa contratada, Cooperativa de Prestação de Serviços e Assistência Técnica e Educação Rural Ltda. (Coopsat) , como responsável solidária nos autos, por não ter sido destinatária de qualquer notificação na fase interna da TCE, cabendo considerações análogas às feitas em relação ao gestor falecido.
	6. Promovida a citação da Associação e de Áurio Paulo Scherer, apenas este último apresentou alegações de defesa. Portanto, a Associação Riograndense de Pequenos Agricultores deve ser considerada revel, nos termos do art. 12, § 3º, da Lei 8.443/1992, dando-se prosseguimento ao exame do processo com base nos elementos nele contidos.
	7. Após analisar a matéria e os argumentos aduzidos pelo ex-Coordenador-Geral, a unidade técnica, acompanhada do Ministério Público junto ao TCU, considerou que o Áurio Paulo Scherer não logrou comprovar a boa e regular aplicação dos recursos e que não há, nos autos, outros elementos que demonstrem a boa-fé dos responsáveis ou a ocorrência de outras excludentes de culpabilidade. Foi proposto, assim, que as presentes contas sejam julgadas irregulares com condenação solidária dos envolvidos em relação ao débito. Por outro lado, identificou-se, em face do longo transcurso de tempo desde os fatos analisados, a prescrição da pretensão punitiva desta Corte de Contas.
	8. Apesar de estar de acordo com as conclusões dos pareceres emitidos neste processo, julgo que o débito referente à construção dos silos de secagem merece ser avaliado sob um prisma diferente do adotado na fase interna desta tomada de contas especial.
	9. Assinalo, inicialmente, que o Controle Interno apontou a existência de irregularidades neste item por ter identificado possível alteração indevida do objeto do convênio, conforme o seguinte trecho do seu relatório de visita (peça 9, p. 87) :
 	"Em vez de construir o Centro de Biodiversidade do Assentamento São Francisco, constatamos
somente que houve a aquisição de material de construção. Após terminada a vigência do convênio, iniciou-se a construção de dois silos, sendo um localizado no Assentamento São Francisco e o outro no Assentamento São Domingos.
	Esses silos que estão sendo construídos, a fim de justificar os gastos realizados, não guardam conformidade com o objeto do convênio, indicando alteração do mesmo e desvio de finalidade, o que contraria os itens "d" e "r'' do inciso II da Cláusula Segunda do Convênio 66/2007, bem como os arts. 22 e 36, inciso I, ambos da IN-STN 1/1997."
	10. A questão foi analisada posteriormente pelo MMA, que registrou no despacho de peça 9, pp. 158-159:
	"Em relação à constatação da CGU, que se refere à etapa 3.1 do projeto aprovado, que previa a construção da sede do Centro de Biodiversidade, a Arpa (convenente) solicitou remanejamento desta etapa por meio do Oficio 2/2006, recebido no FNMA em 06/06/2006 (fl. 394) . Nessa ocasião, solicitou a mudança para construção de silos e secadores de grãos. Como não se referia a remanejamento de elemento de despesa, mas, tão somente de nomenclatura da obra que seria realizada, entendo que a nomenclatura da etapa deveria ter sido modificada no plano de trabalho. O remanejamento foi autorizado, porém não houve nenhuma modificação no texto da etapa.
	(...) 
	Esclareço que a Nota Técnica 72/CORE/FNMA, de 12/04/2012, ateve-se apenas aos questionamentos financeiros da CGU, tendo notificado o convenente a devolver os recursos relativos a essas constatações.
	Dessa forma, como não há uma conclusão clara sobre a construção dos silos, solicito que haja o encaminhamento dos questionamentos da CGU e do MPF à área técnica.
	Ressalto que os prazos para resposta já se encontram esgotados."
	11. Em resposta, a área técnica do MMA, por meio do Ofício 417/2021-Gepro-Core/FNMA (peça 9, pp. 171-172) admitiu que a própria CGU já havia reconhecido que os silos estavam sendo construídos, mas solicitou a devolução dos valores da convenente pelo fato de as obras terem sido realizadas após a vigência do convênio.
	12. No caso em análise, a realização do objeto após a vigência do acordo, apesar de imprópria, não deve, no meu entender, conduzir necessariamente à conclusão da existência de dano, principalmente porque a prestação de contas em relação a este item, em seu aspecto financeiro, foi julgada regular pelo MMA e a sua execução física foi atestada na vistoria em campo da CGU.
	13. Neste contexto, a falha apontada se revela como de natureza formal, podendo o débito de R$ 11.027,00, decorrente da construção de silos e secador solar de grãos, ser considerado elidido.
	14. Quanto aos demais débitos, todos relativos aos Contratos 1 e 2/2005, firmados com a Cooperativa de Prestação de Serviços e Assistência Técnica e Educação Rural Ltda. (Coopsat) , destaco, inicialmente, que todo o procedimento que conduziu às referidas contratações foi irregular. Os valores estimados para a aquisição ultrapassavam o limite legal da modalidade licitatória escolhida (convite) . Todas as cooperativas convidadas, inclusive a contratada, não tinham ramo de atuação compatível com o objeto. E a pessoa responsável pela elaboração do projeto do convênio e pela condução da licitação era empregada da cooperativa que veio a ser contratada, portanto com flagrante conflito de interesses.
	15. Além disso, no âmbito da Ação Penal 5001334-36.2014.4.04.7116/RS, movida pelo Ministério Público Federal para apurar denúncias relacionadas a este convênio apurou-se que:
	" (...) , de acordo com a 'programação orçamentária por meta', o projeto em questão previa a locação de dois veículos automotores ao preço de R$ 600,00 mensais cada um, totalizando R$ 28.800,00 pelo prazo de 48 meses (...) .
	Contudo, foi alugado apenas um veículo, que gerou um gasto mensal, pagos com recursos públicos, de R$ 1.200,00, exatamente o dobro do previsto no projeto inicial (...) .
	(...) .
	Ainda, verifica-se que a Coopsat recebeu, em decorrência do contrato firmado com a Arpa, o valor de R$ 3.080,00 mensais, entre março de 2005 a maio de 2007, destinados ao fornecimento do serviço de engenheiro agrônomo, [...].
	Todavia, conforme ofício encaminhado por Simone Bianchini, que foi a engenheira agrônoma que prestou os referidos serviços, esta recebia menos que a metade de tal valor. Assim, verifica-se que a fraude na licitação ainda resultou em prejuízo ao erário, posto que se pagou em excesso por serviços que, se tivesse ocorrido competitividade no procedimento licitatório, seriam contratados por valores mais módicos." (peça 11, pp. 181-182) 
	16. Os elementos indiciários colhidos na ação penal, somados às demais impropriedades já comentadas em item anterior, são suficientemente robustos para demonstrar a irregularidade da contratação e a ocorrência de dano.
	17. Em sua defesa, Áurio Paulo Scherer, único responsável a responder a convocação desta Corte de Contas, alegou, em síntese, a prescrição do direito de cobrar a dívida, por terem decorrido mais de cinco anos entre os fatos e a instauração do processo de tomada de contas especial. Também argumentou que não teria agido com dolo ou com o intuito de fraudar ou obter vantagem pessoal, inexistindo no processo evidências de improbidade, prejuízo ou desvio proposital de verbas.
	18. Ambas alegações foram adequadamente enfrentadas e afastadas, tanto pela unidade técnica, como pelo MP/TCU, razão pela qual incorporo suas análises às minhas razões de decidir.
	19. A obrigação de ressarcir os cofres públicos emerge a partir da constatação de vínculo causal entre a atuação do agente e a concretização do dano, sendo evidente a gravidade da conduta dos envolvidos nas irregularidades aqui examinadas. Por outro lado, a boa-fé, no âmbito dos processos do TCU, deve estar corroborada por contexto fático e subjetivo que permita o reconhecimento desse benefício, o que não se verifica no presente caso.
	20. Já no que diz respeito à pretensão ressarcitória, apesar de o Supremo Tribunal Federal, ao apreciar o RE 636.886, ter fixado, em repercussão geral, que "é prescritível a pretensão de ressarcimento ao erário fundada em acórdão de Tribunal de Contas" (Tema 899) , essa proposição, conforme esclarecido nos embargos de declaração opostos naquele processo, diz respeito à fase de execução judicial de deliberação do Tribunal de Contas. Prevalece, desse modo, o posicionamento adotado pelo STF, em 2008, no MS 26.210, oportunidade em que foi acolhida a tese da imprescritibilidade das ações de ressarcimento ao erário, e a Súmula-TCU 282, cujo conteúdo é no mesmo sentido.
	21. Em conclusão, como não foram apresentados elementos aptos a elidir as irregularidades examinadas nestes autos, as contas da Associação Riograndense de Pequenos Agricultores e de seu ex-Coordenador-Geral Áurio Paulo Scherer devem ser julgadas irregulares, imputando-lhes solidariamente o débito aqui identificado. 
	22. Por fim, registro que não é possível aplicar a multa prevista no art. 57 da Lei Orgânica aos responsáveis, por ter incidido a prescrição da pretensão punitiva, tal como reconheceu a unidade técnica e o Ministério Público.
	Assim, manifesto-me de acordo com a essência das manifestações lançadas nos autos, apenas com a ressalva relativa à exclusão do débito indicado acima, e voto por que o Tribunal adote a minuta de acórdão que ora submeto a este Colegiado.
TCU, Sala das Sessões, em 9 de novembro de 2021.
JORGE OLIVEIRA 
Relator